臺灣板橋地方法院民事判決　　　　　　　95年度訴字第2218號
原　　　告　花蓮區中小企業銀行股份有限公司
法定代理人　甲○○
訴訟代理人　乙○○
被　　　告　丙○○
被　　　告　丁○○
上列當事人間請求塗銷所有權移轉登記事件，經本院於民國96年
3月22日言詞辯論終結，判決如下：
    主  文
原告之訴駁回。
訴訟費用由原告負擔。
    事實及理由
一、程序方面：
    本件被告丁○○經合法通知，未於言詞辯論期日到場，核無
    民事訴訟法第386 條各款所列情形，爰依原告聲請，由其一
    造辯論而為判決。
二、原告主張：
  (一)先位方面：
    (1)訴外人曾毓筌於民國92年11月19日邀同被告丙○○為連帶
      保證人向原告借款新臺幣（下同）50萬元，期間自92年11
      月19 日 起至95年11月19日止，利息則按年息12.88%計，
      應依年金法按月攤還本息；並約定如一期未依約給付，視
      為全部屆期，逾期在6 個月以內，按約定利率10% ，逾期
      超過6 個月以上，按約定利率20% 計算違約金。詎主債務
      人（即訴外人曾毓筌）僅繳至95年1 月19日即未再繳付，
      視為全部屆期，被告丙○○自應就訴外人曾毓筌所借款項
      負連帶清償之責。惟原告進行催收訴追程序時，竟發現被
      告丙○○將其名下所有如附表所示不動產於94年9 月28日
      以買賣為由移轉登記予其妻被告丁○○。
    (2)查如附表所示不動產原登記為被告共有（應有部分各1/2
      ），且於94年8 月間向訴外人國泰世華商業銀行股份有限
      公司（下稱國泰世華銀行）借款並設定抵押權，旋於同年
      9 月即以買賣為由移轉登記予被告丁○○，顯不合理，復
      佐以被告丙○○於95年初所負欠主從債務近1,000 萬元，
      實難認為其買賣行為存在，被告二人應係基於通謀虛偽意
      思表示而為，則該買賣之債權及物權契約依民法第87條規
      定均屬無效。原告既為被告丙○○之債權人，併得基於民
      法第242 條代位被告丙○○行使民法第767 條權利，請求
      被告丁○○塗銷已為移轉登記等情。
    (3)併為聲明：
      確認被告間於94年9 月12日就如附表所示不動產所為之
        買賣契約關係；及以前述買賣契關係於94年9 月28日所
        為物權契約關係均不存在。
      被告丁○○應將前述不動產於94年9 月28日經台北縣板
        橋地政事務所以94年板登字第581600號收件移轉登記塗
        銷。
  (二)備位方面：
    (1)倘認被告間所為買賣契約關係為真，被告丁○○既明知被
      告丙○○將如附表所示不動產移轉登記予被告丁○○後即
      無財產可供清償其他債務，其損害債權人之權利至明，爰
      依民法第244 條第2 項提起本件撤銷之訴，請求撤銷系爭
      買賣債權及物權行為；再依同法條第4 項規定，請求被告
      丁○○回復原狀等情。
    (2)併為聲明：
      被告間於94年9 月12日就如附表所示不動產所為之買賣
        契約關係；及以前述買賣契關係於94年9 月28日所為移
        轉登記行為應予撤銷。
      被告丁○○應將前述不動產於94年9 月28日經台北縣板
        橋地政事務所以94年板登字第581600號收件移轉登記塗
        銷。
三、被告抗辯：
  (一)被告丙○○僅係訴外人曾毓筌之連帶保證人，並非主債務人
    ；而系爭買賣契約乃於主債務人尚未過世前即買賣，並無原
    告所稱為脫產目的而移轉之情。實際上被告間買賣價金是38
    6 萬元，係以被告丙○○對被告丁○○所負欠債務抵銷，抵
    銷後仍不足償。彼等係於買賣的同時向國泰世華銀行設定抵
    押借款，並無原告所指虛偽買賣或侵害原告權之情。
  (二)併為答辯聲明：如主文所示。
四、兩造不爭執之事項：
  (一)被告丙○○因擔任訴外人曾毓筌之連帶保證人，故就主債務
    人負欠原告之債務（尚餘158,669 元），同負連帶清償之責
    ，是屬原告之債務人等情；並有原告所提出借款契約及攤還
    收息查詢單在卷可佐。
  (二)被告丙○○名下並無其他財產足供清償其所負欠原告之債務
    。
  (三)如附表所示不動產原登記於被告丙○○名下；嗣於94年9 月
    28日以買賣為登記原因移轉登記至被告丁○○名下；並有土
    地及建物登記謄本各一份在卷可佐。
  (四)訴外人曾毓筌係於95年1 月始違約未遵期繳納積欠原告之借
    款。
五、先位方面：
    原告主張：被告間於94年9 月間就如附表所示不動產所為買
    賣債權及物權契約，均係基於通謀虛偽意思表示而為，依民
    法第87條規定應屬無效。是而原告得依民法第242 條規定代
    位被告丙○○行使民法第767 條訴請被告丁○○塗銷已為之
    移轉登記等情。被告則以，彼等間之買賣並無虛偽等語為辯
    。經查：
    按第三人主張表意人與相對人通謀而為虛偽意思表示者，該
    第三人負舉證之責。（最高法院48年台上字29號判例意旨參
    照）。查原告主張：被告間就如附表所示不動產之買賣係基
    於通謀虛偽意思而為等情，既為被告所否認，自應由原告就
    前開利己主張負舉證之責。惟就此部分原告並未提出任何證
    據以供本院審酌，單執被告丙○○於95年間負欠債務達1,00
    0 萬元；被告間為夫妻關係；94年8 月間設定抵押後隨於94
    年9 月間出售如附表所示不動產等情，並無法逕為原告前開
    主張為真正之推論。基上，經本院調查之結果，難認原告前
    開主張為真正。從而，原告提起本件確認之訴，請求確認被
    告間就系爭不動產所為買賣債權及物權行為不存在；再依民
    法第242 條、第767 條規定訴請被告丁○○塗銷已為所有權
    移轉登記，於法均有未合，應予駁回。
六、備位方面：
    原告主張：被告間就附表所示不動產所為買賣債權及物權行
    為，被告於行為時明知有損害及原告之權利，已符合民法第
    244 條第2 項要件，原告自得訴請撤銷之；併依同法條第4
    項規定請求被告丁○○塗銷已為所有權移轉登記等情。被告
    則否認有何該當民法第244 條第2 項得撤銷事由之情。經查
    ：
  (一)按債權人依民法第244 條規定，撤銷債務人所為之有償或無
    償行為者，祇須具備下列之條件，(1)為債務人所為之法律行
    為(2)其法律行為有害於債權人(3)其法律行為係以財產權為目
    的(4)如為有償之法律行為，債務人於行為時，明知其行為有
    害於債權人，受益人於受益時，亦明知其事情。至於債務人
    之法律行為除有特別規定外，無論為債權行為抑為物權行為
    ，均非所問（最高法院42年台上字第323 號判例意旨參照）
    。本件並應由主張被告該當於民法第244 條第2 項要件之原
    告，負舉證之責。
  (二)查被告間為就如附表所示不動產為買賣時，向原告借款之主
    債務人尚未違約，直迄移轉後約4 個月，主債務人始違反契
    約約定，致借款債權視為一次屆期等情，為兩造所不爭執，
    衡情，被告抗辯：被告無法預知主債務人於4 個月後違約等
    語，自屬合理。即原告並未提出任何證據證明被告丙○○於
    行為時，明知其行為有害於原告及被告丁○○於受益時，亦
    明知其事情，逕以被告丙○○並無其他資產為由，即謂本件
    已該當民法第244 條第2 項得撤銷之構成要件，於法應有未
    合。準此，原告本於民法第244條第2項規定，請求撤銷被告
    間就系爭不動產所為買賣債權及物權契約行為；併依去條第
    4 項規定訴請被告丁○○塗銷已為所有權移轉登記，於法均
    有未合，應予駁回。
七、綜上所述，原告提起本件確認之訴，請求確認被告間就如附
    表所示不動產所為買賣債權及物權行為不存在及依民法第
    242 條、第767 條規定訴請被告丁○○塗銷已為所有權移轉
    登記（先位部分）；依民法第244 條第2 項、第4 項規定，
    請求撤銷被告間就如附表所示不動產所為買賣債權及物權契
    約行為；併請求被告丁○○塗銷已為所有權移轉登記（備位
    部分），均無理由，應予駁回。
結論：原告之訴為無理由，依民事訴訟法第385 條第1 項前段、
第78條，判決如主文。
中　　華　　民　　國　　96　　年　　4 　　月　　9 　　日
                  民事第一庭    法　官　黃信滿
以上正本係照原本作成
如對本判決上訴，須於判決送達後20日內向本院提出上訴狀
中　　華　　民　　國　　96　　年　　4 　　月　　9 　　日
                            書記官　林月蓉
